ACORDAO-COMPLETO-2547978

ACÓRDÃO 10456/2022 ATA 42/2022 - PRIMEIRA CÂMARA

VISTOS, relatados e discutidos estes autos de ato de reversão de pensão militar emitido pelo Comando do Exército.
ACORDAM os Ministros do Tribunal de Contas da União, reunidos em sessão da Primeira Câmara, ante as razões expostas pelo Relator, com fundamento nos artigos 1º, inciso V, e 39, inciso II, da Lei 8.443/1992, c/c os artigos 17, inciso III, 260 e 262 do Regimento Interno do TCU, em:
9.1. considerar ilegal o ato de reversão da pensão militar instituída por Arnaldo Elpidio da Silva em favor de Giovana Emilia da Silva, negando-lhe registro;
9.2. dispensar a devolução dos valores indevidamente recebidos até a data da ciência desta deliberação, com fulcro no Enunciado 106 da Súmula da Jurisprudência do TCU;
9.3. determinar ao Comando do Exército, sob pena de responsabilidade solidária da autoridade administrativa omissa, que:
9.3.1. faça cessar os pagamentos decorrentes do ato impugnado e comunique as providências adotadas ao TCU no prazo de trinta dias, nos termos do art. 262, caput, do Regimento Interno do TCU e do art. 8º, caput, da Resolução-TCU 206/2007;
9.3.2. comprove ao Tribunal, no prazo de sessenta dias, a ciência do teor desta deliberação pela interessada, nos termos do art. 4º, § 3º, da Resolução-TCU 170/2004, alertando-a de que o efeito suspensivo proveniente de eventual interposição de recurso junto ao TCU não a exime da devolução dos valores indevidamente percebidos após a notificação, caso o recurso não seja provido;
9.3.3. emita novo ato de reversão de pensão, livre das irregularidades apontadas, e submeta-o ao TCU no prazo de sessenta dias, nos termos do art. 262, § 2º, do Regimento Interno do TCU e do art. 19, § 3º, da Instrução Normativa-TCU 78/2018.

PENSÃO MILITAR. Atos de Pensão militar da unidade emissora COMANDO DO EXÉRCITO, enviados ao TCU pela unidade de controle interno Centro de Controle Interno do Exército para fins de análise e julgamento

Primeira Câmara

Comando do Exército.

3. Interessados/Responsáveis:
3.1. Interessado: Giovana Emilia da Silva (XXX.934.746-XX).

13.1. Ministros presentes: Benjamin Zymler (na Presidência), Walton Alencar Rodrigues (Relator) e Vital do Rêgo.
13.2. Ministro-Substituto convocado: Weder de Oliveira.
13.3. Ministro-Substituto presente: Augusto Sherman Cavalcanti.

WALTON ALENCAR RODRIGUES

Adoto, como parte do relatório, a instrução elaborada pela Sefip (peça 5) , que obteve anuência do dirigente da unidade técnica (peça 6) :
"INTRODUÇÃO
Trata-se de ato de pensão militar, submetido, para fins de registro, à apreciação do Tribunal de Contas da União (TCU) , de acordo com o art. 71, inciso III, da Constituição Federal.  O ato foi cadastrado e disponibilizado ao TCU por intermédio do Sistema e-Pessoal, na forma do art. 2º e 4º da Instrução Normativa TCU 78/2018.
O ato desse processo pertence às seguintes unidades:
Unidade emissora: COMANDO DO EXÉRCITO.
Unidade cadastradora:  DIRETORIA DE INATIVOS E PENSIONISTAS.
Subunidade cadastradora: SUC4 - 4ª Região Militar.
EXAME TÉCNICO
Procedimentos aplicados
Os procedimentos para exame, apreciação e registro de atos de pessoal encontram-se estabelecidos na Instrução Normativa TCU 78/2018 e na Resolução TCU 206/2007. Essas normas dispõem que os atos de pessoal disponibilizados por meio do e-Pessoal devem ser submetidos previamente a críticas automatizadas, com base em parâmetros predefinidos.
As críticas das informações cadastradas na etapa de coleta do ato foram elaboradas e validadas levando-se em conta as peculiaridades de cada ato. Os itens verificados nessa etapa são inerentes a dados cadastrais, fundamentos legais, mapa de tempo, ficha financeira, assim como eventuais ocorrências de acumulação. Trata-se de verificações abrangentes, minuciosas e precisas e sem a necessidade de ação humana e, portanto, menos suscetível a falhas. As críticas aplicadas estão discriminadas no sistema, no Menu e-Pessoal, opção "Crítica", que podem ser acessadas mediante concessão de perfil específico a servidores do TCU responsáveis pela análise.
Além das críticas automatizadas, há verificação humana adicional no caso de haver alertas do sistema ou informações não formatadas, como esclarecimentos do gestor ou do controle interno.  
As críticas também consideram os registros do Sistema Integrado de Administração de Recursos Humanos (Siape) . O Siape disponibiliza informações atualizadas sobre as parcelas que integram os proventos, diferentemente, portanto, do e-Pessoal, que informa as parcelas no momento do registro do ato. 
Essa confrontação com o Siape fornece uma visão atual e verdadeira da situação, o que permite descaracterizar irregularidades e inconsistências que, embora constantes do e-Pessoal, já foram corrigidas.
As verificações detectadas no ato encontram-se discriminadas na aba de pendências do ato no sistema e-Pessoal, bem como no espelho do ato contemplado por esta instrução.
Exame das Constatações
Ato: 114336/2019 - Reversão - Interessado (a) : ARNALDO ELPIDIO DA SILVA - CPF: XXX.427.056-XX
Beneficiário: GIOVANA EMILIA DA SILVA - CPF: XXX.934.746-XX - Filho (a) 
Parecer do Controle Interno: considerar o ato Legal.
Constatações e análises: 
1.1.1. Possível cômputo de tempo privado no Tempo de serviço até 29/12/2000. Devolução do ato para complementação das informações. Atos de reforma: [SISAC-10003371-07-2004-001999-0].
Justificativa do Gestor de Pessoal: Não há. Verificação efetuada no âmbito do TCU.
Análise do Controle Interno:  Não há. Verificação efetuada no âmbito do TCU.
Análise da Equipe Técnica: Ilegal
Pela verificação do ato de reforma do instituidor (SISAC-10003371-07-2004-001999-0) , verifica-se que nos 31 anos de serviço efetivo, não há computo de tempo privado, podendo o ato no que se refere a esta pendência receber a chancela pela legalidade.
Pela leitura do ato de concessão militar e seus anexos, verifica-se que o instituidor foi inicialmente reformado por incapacidade definitiva com proventos com base no soldo de Capitão, com fundamento no art. 50, inciso II, da Lei 6.880/80 (contar com mais de 30 anos de serviço ao ser transferido para a inatividade) e art. 110, §§ 1º e 4º, da Lei 6.880/80 (incapacidade definitiva) , recebendo desta Corte a chancela pela legalidade.
Verifica-se que o Posto/Graduação de referência para o cálculo dos proventos de pensão também foi o de Capitão. Ocorre que a data do óbito do instituidor é 23/7/2004. O art. 110, §4º da Lei 6.880/80, que permitia a acumulação dos benefícios do art. 110 com os do art. 50, II (redação original) , fora revogado em 2001. Tal artigo dispunha, à época da instituição da pensão, claramente que:
§ 4º O direito do militar previsto no artigo 50, item II, independerá de qualquer dos benefícios referidos no caput e no § 1° deste artigo, ressalvado o disposto no parágrafo único do artigo 152 (revogado pela Medida Provisória nº 2.215-10, de 31.8.2001) 
O art. 50, II, da Lei 6.880/80, em sua redação original, dispunha que:
Art. 50. São direitos dos militares:
II - a percepção de remuneração correspondente ao grau hierárquico superior ou melhoria da mesma quando, ao ser transferido para a inatividade, contar mais de 30 (trinta) anos de serviço.
Assim, com base na legislação vigente ao tempo da instituição da pensão (data do óbito do instituidor em 23/7/2004) , a acumulação dos benefícios do art. 50, II, com os do art. 110, todos da Lei 6.880/80, não seria mais permitida.
Frente a tal situação, a concessão em tela não pode prosperar, devendo receber a chancela pela ILEGALIDADE e reajustar os proventos da pensão militar ao posto de 1º Tenente.
1.1.2. O percentual informado no campo 'Percentual (%) nos dados da ficha financeira, para a rubrica 'C03 - ADIC TP SV (Vantagem de caráter pessoal - Adicional por tempo de serviço) - R$2.831,85', é maior que 30%.
Justificativa do Gestor de Pessoal: Não há. Verificação efetuada no âmbito do TCU.
Análise do Controle Interno:  Não há. Verificação efetuada no âmbito do TCU.
Análise da Equipe Técnica: Legal
O mapa de tempo de serviço no ato de reforma (SISAC-10003371-07-2004-001999-0) especifica o tempo de serviço do militar como 31 anos, 1 mês e 21 dias de efetivo serviço e 2 anos como licença não gozada. O adicional/gratificação por tempo de serviço foi criado em 1951 pela Lei 1.316/1951, art. 52, nomeado como 'compensação pela permanência no mesmo posto durante muitos anos'. Com a emissão do Decreto-Lei nº 728, em 6 de agosto de 1969, o percentual do adicional por tempo de serviço passou a não ter mais limitação, sendo permitido ao militar incorporar mais de 30%, de acordo como os anos de serviço. Tal gratificação foi extinta pela Medida Provisória 2.131, de 28 de dezembro de 2000, assegurado ao militar o percentual correspondente aos anos de serviço a que fazia jus na data de 29 de dezembro de 2000. De acordo com o art. 56 da Lei 6.880/1980, Parágrafo Único, com redação anterior à Lei 13.954/2019, a fração de tempo de serviço igual ou superior a 180 dias será considerada um ano. Pelo exposto, entende-se que tal pendência não constitui uma irregularidade.
No que se refere a acumulação de cargos/proventos públicos, verifica-se que não há acumulação.
O quadro resumo de ocorrências e, quando for o caso, o detalhamento da norma legal e da jurisprudência para as inconsistências acima elencadas encontra-se no anexo II dessa instrução. 
Encaminhamento do ato: 
Considerar ILEGAL e recusar registro do ato de Pensão militar de ARNALDO ELPIDIO DA SILVA do quadro de pessoal do órgão/entidade COMANDO DO EXÉRCITO, com base nos arts. 71, inciso III, da Constituição Federal, 1º, inciso V, e 39, inciso II, da Lei 8.443/1992 e 260, § 1º, do Regimento Interno. 
Com fulcro no art. 262, caput, do Regimento Interno deste Tribunal, determinar ao órgão/entidade COMANDO DO EXÉRCITO que: 
emita novo ato, livre da irregularidade ora apontada, em substituição ao ato de Pensão militar de ARNALDO ELPIDIO DA SILVA, submetendo-o à nova apreciação por este Tribunal, na forma do artigo 260, caput, também do Regimento.
promova o recálculo do valor atualmente pago a título de reforma/pensão militar com base no posto/graduação incorreto, no prazo 15 (quinze) dias, contados a partir da ciência desta deliberação, sujeitando-se a autoridade administrativa omissa à responsabilidade solidária, em face de manifesta ilegalidade.
dispense a devolução dos valores indevidamente recebidos de boa-fé até a data da ciência do órgão/entidade COMANDO DO EXÉRCITO, do acórdão que vier a ser proferido, com base no Enunciado 106 da Súmula da Jurisprudência do TCU.
dê ciência, no prazo de quinze dias, contados da notificação, do inteiro teor desta deliberação (a) o interessado (a) , alertando-o (a) de que o efeito suspensivo proveniente da interposição de eventuais recursos junto ao TCU não o (a) exime da devolução dos valores percebidos indevidamente, caso o recurso não seja provido.
informe o teor do acórdão que vier a ser prolatado, encaminhando ao TCU, no prazo de trinta dias, comprovante da data de ciência pelo (a) interessado (a) , nos termos do art. 4º, § 3º, da Resolução TCU 170/2004.
CONCLUSÃO
A abrangência e a profundidade das verificações levadas a efeito fundamentam convicção de que o ato 114336/2019 pode ser apreciado pela ilegalidade, em razão das irregularidades apontadas no item Exame das Constatações desta instrução, que representam afronta à legislação e à jurisprudência de referência
PROPOSTA DE ENCAMINHAMENTO
Ante o exposto, com fundamento no art. 71, inciso III, da Constituição Federal, no art. 1º, inciso V, e art. 39, incisos I e II, da Lei 8.443/1992, no art. 260 do Regimento Interno do Tribunal de Contas da União, propõe-se: 
Considerar ILEGAL e recusar registro do ato de Pensão militar de ARNALDO ELPIDIO DA SILVA do quadro de pessoal do órgão/entidade COMANDO DO EXÉRCITO, com base nos arts. 71, inciso III, da Constituição Federal, 1º, inciso V, e 39, inciso II, da Lei 8.443/1992 e 260, § 1º, do Regimento Interno.
Com fulcro no art. 262, caput, do Regimento Interno deste Tribunal, determinar ao órgão/entidade COMANDO DO EXÉRCITO que: 
emita novo ato, livre da irregularidade ora apontada, em substituição  ao ato de Pensão militar de ARNALDO ELPIDIO DA SILVA, submetendo-o à nova apreciação por este Tribunal, na forma do artigo 260, caput, também do Regimento.
dispense a devolução dos valores indevidamente recebidos de boa-fé até a data da ciência do órgão/entidade COMANDO DO EXÉRCITO, do acórdão que vier a ser proferido, com base no Enunciado 106 da Súmula da Jurisprudência do TCU.
promova o recálculo do valor atualmente pago a título de reforma/pensão militar com base no posto/graduação incorreto, no prazo 15 (quinze) dias, contados a partir da ciência desta deliberação, sujeitando-se a autoridade administrativa omissa à responsabilidade solidária, em face de manifesta ilegalidade.
dê ciência, no prazo de quinze dias, contados da notificação, do inteiro teor desta deliberação (a) o interessado (a) , alertando-o (a) de que o efeito suspensivo proveniente da interposição de eventuais recursos junto ao TCU não o (a) exime da devolução dos valores percebidos indevidamente, caso o recurso não seja provido.
informe o teor do acórdão que vier a ser prolatado, encaminhando ao TCU, no prazo de trinta dias, comprovante da data de ciência pelo (a) interessado (a) , nos termos do art. 4º, § 3º, da Resolução TCU 170/2004."
O Ministério Público de Contas, representado pelo Procurador Júlio Marcelo de Oliveira, divergindo da unidade técnica, manifestou-se nos seguintes termos (peça 7) :
"Trata-se de ato de pensão militar deferida pelo Comando do Exército em favor de Giovana Emilia da Silva, na qualidade de filha de Arnaldo Elpidio da Silva, falecido em 23/7/2004.
A Sefip manifestou-se pela ilegalidade do ato, em razão de o militar ter recebido tanto o benefício do art. 110 da Lei 6.880/1980, quanto o previsto no inciso II do art. 50 do referido diploma legal.
A unidade técnica aduz que, na data o óbito do instituidor, ocorrido em 23/7/2004, o art. 110, § 4º, da Lei 6.880/1980, dispositivo legal que viabiliza a percepção das duas vantagens já havia sido revogado, desde 2001, pela MP 2.215-10/2001. Eis o teor dos citados artigos:
Art. 50. São direitos dos militares:
II - a percepção de remuneração correspondente ao grau hierárquico superior ou melhoria da mesma quando, ao ser transferido para a inatividade, contar mais de 30 (trinta) anos de serviço; (Redação original) 
 (...) 
Art. 110. O militar da ativa ou da reserva remunerada, julgado incapaz definitivamente por um dos motivos constantes dos incisos I e II do art. 108, será reformado com a remuneração calculada com base no soldo correspondente ao grau hierárquico imediato ao que possuir ou que possuía na ativa, respectivamente. (Redação dada pela Lei nº 7.580, de 1986) 
§ 1º Aplica-se o disposto neste artigo aos casos previstos nos itens III, IV e V do artigo 108, quando, verificada a incapacidade definitiva, for o militar considerado inválido, isto é, impossibilitado total e permanentemente para qualquer trabalho.
§ 2º Considera-se, para efeito deste artigo, grau hierárquico imediato:
a) o de Primeiro-Tenente, para Guarda-Marinha, Aspirante-a-Oficial e Suboficial ou Subtenente;
b) o de Segundo-Tenente, para Primeiro-Sargento, Segundo-Sargento e Terceiro-Sargento; e
c) o de Terceiro-Sargento, para Cabo e demais praças constantes do Quadro a que se refere o artigo 16.
§ 3º Aos benefícios previstos neste artigo e seus parágrafos poderão ser acrescidos outros relativos à remuneração, estabelecidos em leis especiais, desde que o militar, ao ser reformado, já satisfaça às condições por elas exigidas.
§ 4º O direito do militar previsto no artigo 50, item II, independerá de qualquer dos benefícios referidos no caput e no § 1º deste artigo, ressalvado o disposto no parágrafo único do artigo 152. (Revogado pela Medida Provisória nº 2.215-10, de 31.8.2001) 
§ 5º Quando a praça fizer jus ao direito previsto no artigo 50, item II, e, conjuntamente, a um dos benefícios a que se refere o parágrafo anterior, aplicar-se-á somente o disposto no § 2º deste artigo. (Revogado pela Medida Provisória nº 2.215-10, de 31.8.2001) 
 (...) 
Art. 152. Ao militar amparado por uma ou mais das Leis nº 288, de 8 de junho de 1948, 616, de 2 de fevereiro de 1949, 1.156, de 12 de julho de 1950, e 1.267, de 9 de dezembro de 1950, e que em virtude do disposto no artigo 62 desta Lei não mais usufruirá as promoções previstas naquelas leis, fica assegurada, por ocasião da transferência para a reserva ou da reforma, a remuneração da inatividade relativa ao posto ou graduação a que seria promovido em decorrência da aplicação das referidas leis.
O benefício original do inciso II do art. 50 da Lei 6.880/1998 era concedido ao militar ao ser transferido para a inatividade (reserva remunerada ou reforma) , se contasse mais de 30 anos de serviço.
Observa-se que o instituidor satisfazia as condições para percepção dessa vantagem, antes de sua revogação pela MP 2.215-10/2001, pois ele foi transferido para a reserva remunerada em 28/2/1995, com mais de 30 anos de serviço, de acordo com as informações do Ato Sisac 10003371-07-2004-001999-0, referente à reforma do instituidor, considerado legal no âmbito do TC Processo 009.880/2007-3.
Portanto, por ocasião da passagem do militar para a reserva remunerada (inatividade) , ainda estava em vigor a possibilidade de percepção de remuneração correspondente ao grau hierárquico superior, nos termos do inciso II do art. 50 da Lei 6.880/1980, em sua redação original.
Ademais, o § 3º do art. 110 da Lei 6.880/1980, acima transcrito, admite outros benefícios remuneratórios, desde que o militar, ao ser reformado, já houvesse adquirido direito a tais vantagens, como sucede no caso dos autos.
Ante o exposto, o Ministério Público de Contas manifesta-se pela legalidade e o consequente registro da pensão militar instituída por Arnaldo Elpidio da Silva, em favor Giovana Emilia da Silva."

não há.

Procurador Júlio Marcelo de Oliveira.

REVERSÃO DE PENSÃO MILITAR. REFORMA CONCEDIDA APÓS O ADVENTO DA MP 2.215/2001, QUE REVOGOU O § 4º DO ART. 110 DA LEI 6.880/1980. IMPOSSIBILIDADE DE ACUMULAÇÃO DA VANTAGEM ESTABELECIDA NO ART. 110 DA LEI 6.880/1980 COM O BENEFÍCIO PREVISTO NA REDAÇÃO ANTIGA DO ART. 50, II, DA LEI 6.880/1980. ILEGALIDADE DO ATO. NEGATIVA DE REGISTRO. DETERMINAÇÕES.

PENSÃO MILITAR (PMIL)

Secretaria de Fiscalização de Integridade de Atos e Pagamentos de Pessoal e de Benefícios Sociais (Sefip).

Trata-se de ato de reversão da pensão militar instituída por Arnaldo Elpidio da Silva, em favor de Giovana Emilia da Silva, emitido pelo Comando do Exército e submetido à apreciação deste Tribunal para fins de registro.
A Sefip propôs a ilegalidade do ato, em razão da percepção conjunta do benefício previsto no art. 110 da Lei 6.880/1980 com o disposto no art. 50, inciso II, do mesmo diploma, pois na data do óbito do instituidor, ocorrido em 23/7/2004, o § 4º do art. 110 da Lei 6.880/1980, dispositivo que permitia a acumulação das duas vantagens, havia sido revogado pela MP 2.215-10/2001.
O Ministério Público de Contas, divergindo da unidade técnica, manifestou-se pela legalidade do ato, considerando que a passagem do militar para a reserva remunerada ocorreu em 28/2/1995, portanto anteriormente à edição da MP 2.215-10/2001.
Anuo ao encaminhamento proposto pela Sefip, por fundamento diverso, conforme passo a expor.
Inicialmente, registro que o ato ora examinado deu entrada nesta Corte há menos de cinco anos, estando, assim, de acordo com a tese fixada pelo Supremo Tribunal Federal, no julgamento do RE 636.553/RS, da relatoria do E. Ministro Gilmar Mendes (Pleno, j. 19/2/2020, DJe 26/5/2020) .
O instituidor foi transferido para a reserva remunerada em 28/2/1995, contando com mais de 30 anos de serviço, incidindo o art. 50, inciso II, da Lei 6.880/1980:
Art. 50. São direitos dos militares:
II - a percepção de remuneração correspondente ao grau hierárquico superior ou melhoria da mesma quando, ao ser transferido para a inatividade, contar mais de 30 (trinta) anos de serviço;  (redação original) 
Posteriormente, quando ainda se encontrava na reserva remunerada, foi reformado em razão de doença incapacitante permanente, em 10/7/2002, hipótese que se enquadra no art. 110 da Lei 6.880/1980:
Art. 110. O militar da ativa ou da reserva remunerada, julgado incapaz definitivamente por um dos motivos constantes dos incisos I e II do art. 108, será reformado com a remuneração calculada com base no soldo correspondente ao grau hierárquico imediato ao que possuir ou que possuía na ativa, respectivamente. 
Embora o instituidor fizesse jus a cada uma das vantagens, consideradas separadamente, não seria mais possível a acumulação de ambas, visto que a passagem para a reforma ocorreu após a edição da MP 2.215-10/2001, que revogou o seguinte dispositivo do estatuto dos militares:
Art. 110. (...) § 4º O direito do militar previsto no artigo 50, item II, independerá de qualquer dos benefícios referidos no caput e no § 1º deste artigo, ressalvado o disposto no parágrafo único do artigo 152.  (revogado pela Medida Provisória 2.215-10, de 31/8/2001) 
Em razão do volume expressivo de solicitações de prorrogação de prazo que vêm sendo apresentadas pelos órgãos de origem, em razão da sobrecarga de trabalho gerada pela necessidade de migração de atos do sistema Sisac para o e-Pessoal, de forma a evitar pedidos nesse sentido, promovo desde já a dilação dos prazos para implementação das determinações expedidas na presente deliberação, de caráter improrrogável neste caso.
Por essas razões, julgo ilegal o presente ato de reversão de pensão militar, negando-lhe registro, e voto para que o Tribunal adote a minuta de acórdão que submeto à deliberação deste Colegiado.
TCU, Sala das Sessões, em 6 de dezembro de 2022.
WALTON ALENCAR RODRIGUES 
Relator